---
title: "Projekt - Analiza spektralna w ekonomii i finansach"
author: "Faustyna Bąk"
date: '26-01-2023'
output: 
  html_document:
    code_folding: hide
    theme: lumen
    toc: true
    toc_depth: 3
    toc_float: true
---

## **Definicja problemu**

Głównym problemem w tym projekcie będzie szukanie cykli i dominujących częstotliwości na danych dotyczących średniej temperatury na Malcie w latach 1901-2021, a także prezentowanie tych danych.

## **Opis danych** {style="text-align: justify"}

Dane pochodzą z [Download Data \| Climate Change Knowledge Portal (worldbank.org)](https://climateknowledgeportal.worldbank.org/download-data). Przedstawiają średnią roczną temperaturę na Malcie w stopniach Celsjusza. Malta znajduje się w strefie klimatu subtropikalnego typu śródziemnomorskiego, z bardzo łagodnymi zimami i długimi ciepłymi, częściowo gorącymi latami. Średnia roczna temperatura wynosi 23 °C w dzień i 16 °C w nocy.

```{r message=FALSE, warning=FALSE}
#pakiety
library(outliers)
library(lattice)
library(oce)
library(multitaper)
require(multitaper)
library(kableExtra)
library(knitr)
```

```{r fig.align = 'center'}
#wczytanie danych
data<-read.csv("Malta.csv", sep=",", dec=".",header=T)

kol2<-data[,2]

data2<-ts((kol2),start=1901,end = 2021,frequency=12)
plot(data2, type="l", ylab="Średnia roczna temperatura",xlab="Time",col=grey(.05),main="Szereg czasowy wybranych danych")
grid()


```

Z ze wględu na dużą liczbę danych wykres szerugu czasowego nie jest zbyt przejrzysty. Można jednak wywnioskować, że temperatura zmienia się cyklicznie. W ciągu 100 lat średni poziom temperatury zdecydowanie się zwiększył.

## **Preprocessing**

### Test Cochrana {style="text-align: justify"}

Z racji bardzo dużej ilości danych wykonany zostanie test Cochrana, aby sprawdzić występują odchylające się wariancje w grupach. Dane zostaną podzielone na 121 grup, ponieważ zakres badanych danych obejmuje 121 lat.

```{r}
library(outliers)

vec <- data$Value 
d=data.frame(x=vec, group=rep(1:121, length(vec))) 
cochran.test(x~group,d)
```

W teście Cochrana p-value wynosi 0, czyli na poziomie istotności 5% istnieją podstawy do odrzucenia hipotezy zerowej na rzecz hipotezy alternatywnej mówiącej o tym, że wariancja w 95 grupie znacząco odstaje od pozostałych grup. Wynika to ze specyfiki danych, w rocznym cyklu zdarzają się miesiące z niższą bądź wyższą temperaturą.

### Brakujące wartości

#### Statystyki opisowe

```{r fig.align = 'center'}
summary(data2)
```

Ze statystyk wynika, że średnio w każdym miesiącu na Malcie jest 18 stopni Celsujsza. Najwyższa średnia miesięczna temperatura osięgnęła wartość ponad 29 stopni Celsjusza. Z summary wynika, że w danych nie występują braki w danych, czyli dane są kompletne.

## **Dekompozycja szeregu czasowego i usuwanie trendu z danych**

### Metoda LOESS

```{r fig.align = 'center'}


par(mfrow=c(3,1))

#Wygładzanie metodą LOESS
wyr1 <- stl(data2,"per") #funkcja do LOESS
sz = wyr1$time.series
wyr1_seasonal=sz[,1]
wyr1_trend=sz[,2]
wyr1_remainder=sz[,3]

#Wygładzanie średnimi ruchomymi
plot(wyr1_trend)
plot(wyr1_seasonal)
plot(wyr1_remainder)

```

### Średnie ruchome

```{r fig.align="center", message=FALSE, warning=FALSE}
data_dekom<-decompose(data2)
plot(data_dekom)

```

### Usuwanie trendu z danych

```{r fig.align="center", message=FALSE, warning=FALSE}
#Wykres danych bez trendu
data_trend<-diff(ts(log(data2)))
plot(data_trend, main="Wykres danych bez trendu")
```

### Wygładzanie średnią ruchomą i określenie rzędu okresowości

```{r fig.align = 'center'}
#WYGLADZANIE SREDNIA RUCHOMA:
plot(data_trend,type="l", main="Rzędy okresowości")
grid()
#wygladzenie srednia ruchoma rzedu 2
f2d<-c(1/4,0.5,1/4)
d2d <-filter(data_trend,f2d,sides=2)
lines(d2d, col="yellow")
#wygladzenie srednia ruchoma rzedu 3
f3d<-c(1/3,1/3,1/3)
d3d<-filter(data_trend,f3d,sides=2)
lines(d3d, col="blue")
#wygladzenie srednia ruchoma rzedu 4
f4d<-c(1/8,1/4,1/4,1/4,1/8)
d4d <-filter(data_trend,f4d,sides=2)
lines(d4d, col="orange")
#wygladzenie srednia ruchoma rzedu 5
f5d<-c(1/5,1/5,1/5,1/5,1/5)
d5d <-filter(data_trend,f5d,sides=2)
lines(d5d, col="green")
#wygladzanie srednia ruchoma rzedu 10
f10d<-rep(1/10,10)
d10d<-filter(data_trend,f10d,sides=2)   
lines(d10d,col="blue")
#wygladzanie srednia ruchoma rzedu 12
f12d<-rep(1/12,12)
d12d<-filter(data_trend,f12d,sides=2)
lines(d12d,col="red")
#wygladzanie srednia ruchoma rzedu 20
f20d<-rep(1,20)/20
d20d <- filter(data_trend,f20d,sides=2)
lines(d20d, col="grey")

```

Z wykresu najbardziej odznacza się kolor czerwony - najbardziej wygładza wykres, czyli najlepsze wygładzenia średnią ruchomą uzyskiwane jest dla średniej ruchomej rzędu 12.

### Najbardziej wygładzony wykres

```{r fig.align = 'center'}

data3<-d12d
plot(data3,type="l",col="red")
```

## **Periodogramy**

### Periodogram naiwny dla danych bez trendu {style="text-align: justify"}

```{r fig.align = 'center'}
P2data<- spec.pgram(data_trend,log='no', taper=0,pad=0, fast=FALSE,demean=FALSE,detrend=TRUE)
```

Na wykresie periodogramu naiwnego dla danych bez trendu widoczne sa piki dla częstotliwości około 0.084 oraz bardzo słabo widoczne piki dla częstotliwości 0.17 i 0.25. Według najwyższego piku cykl główny powtarza sie wiec co 1/0.084 = 11.9 miesiaca, czyli wytępuje cykl roczny. Natomiast nieznaczące cykle występują co 1/0.17 = 5,9 miesięcy (półroku) lub 1/0.25 = 4 miesięcy - co może być związane z porami roku.

### Periodogram naiwny {style="text-align: justify"}

```{r fig.align = 'center'}
#PERIODOGRAM NAIWNY:
Pd<- spec.pgram(data,log='no', taper=0,pad=0, fast=FALSE,demean=FALSE,detrend=TRUE)
abline(v=1/12,lty='dotted',col="red") 
abline(v=0.1667,lty='dotted',col="grey")
abline(v=0.25,lty='dotted',col="grey")
abline(v=0.3335,lty='dotted',col="grey")
abline(v=0.417,lty='dotted',col="grey")
```

Na wykresie periodogramu naiwnego widać jeden wyrazny pik dla wartosci 1/12, czyli w danych wystepuje cykl roczny. Widac rowniez bardzo niewielkie piki dla czestotliwosci około 0.167 i 0.25, ktore odpowiadaja cyklom półrocznemu oraz 4-miesięcznemu. Jest też pik dla wartości około 0,33 i 0,42 - co odpowiada cyklowi odpowiednio 3,5 i 2,5 miesięcznemu.

### Periodogram wygładzony oknem Daniella {style="text-align: justify"}

```{r fig.align = 'center'}
#PERIODOGRAM WYGLADZONY OKNEM DANIELLA:
par(mfrow=c(3,2))
window_1d<-kernel('daniell',3)
window_2d<-kernel('daniell',6)
window_3d<-kernel('daniell',c(2,2))
plot(window_1d)
P1<-spec.pgram(data,kernel=window_1d,log='no',taper=0,fast=F,detrend=T)
abline(v=1/12,lty='dotted',col="red")
plot(window_2d)
spec.pgram(data,kernel=window_2d,log='no',taper=0,fast=F,detrend=T)
abline(v=1/12,lty='dotted',col="red")
plot(window_3d)
spec.pgram(data,kernel=window_3d,log='no',taper=0,fast=F,detrend=T)
abline(v=1/12,lty='dotted',col="red")

```

Periodogramy są bardzo podobne. Periodogram wygladzony oknem Daniella m=c(2,2) potwierdza to, co wykazał periodogram naiwny i periodogram naiwny dla danych bez trendu - częstotliwość 1 roku. Periodogramy wygladzone oknami Daniella m=3 oraz m=6 także oscylują wokoł cyklu rocznego.

### Odfiltrowanie dominującego sygnału i ponowne wyznaczenie periodogramu {style="text-align: justify"}

```{r fig.align = 'center'}
#ODFILTROWANIE DOMINUJACEGO SYGNALU I PONOWNE WYZNACZENIE PERIODOGRAMU:
par(mfrow=c(2,2))
k=kernel("modified.daniell",6)
plot(k)
data2_filter<-kernapply(data2,k)
#Po odfiltrowaniu:
plot.ts(data2_filter)
#Periodogram po odfiltrowaniu:
spec.pgram(data2_filter,kernel('daniell',3),log='no',taper=0,fast=F)
```

Po odfiltrowaniu dominujacej częstotliwości rocznej i ponownym wyznaczeniu periodogramu, okazuje się, że poza przedziałem \<0,1\> nie występują juz żadne inne piki, więc nie wystepuje żadna inna istotna częstotliwość.

### Periodogram Welcha

```{r fig.align = 'center'}
library(oce)
require(oce)
#PERIODOGRAM WELCHA
datats<-ts(data,frequency=12)
datats<-datats-mean(datats)
#wykres oeriodogramu welcha wraz z periodogramem naiwnym
P4<-pwelch(data2,noverlap=10,plot=FALSE)
plot(P4$freq,P4$spec,type="l")
abline(v=1,lty='dotted',col="grey")
#write.csv(cbind(P4$spec,P4$freq),"sd4.csv")

spec.pgram(data2,log='no',taper=0,fast=T)
lines(P4$freq,P4$spec,type="l", col="red")
abline(v=1,lty='dotted',col="grey")
```

Najwyższa wartość periodogramu odpowiada częstotliwości równej 1 - cykl roczny.

### Periodogram Lomb-Scargle

```{r fig.align = 'center', message=FALSE, warning=FALSE}
library(lomb)

LS<-lsp(data[,2],times=data[,1],type='period',ofac=5,alpha=0.05)
```

### Periodogram MTM {style="text-align: justify"}

```{r fig.align = 'center'}
#PERIODOGRAM MTM
require(multitaper)
data5<-as.ts(kol2)
freq<-seq(from=0,to=1, length=length(data5))
uu<-as.ts(data5)
uu<-uu-mean(uu)
P6<-abs(fft(uu))^2/(2*pi*length(uu))
L<-qchisq(.2,2)
U<-qchisq(.8,2)
#wyznaczenie przedzialow ufnosci
plot(freq,log(P6),type="l",ylim=c(0,13))
D<-as.matrix(2*P6/L)
G<-as.matrix(2*P6/U)
lines(freq,log(G),type="l",col="blue")
lines(freq,log(D),type="l",col="red")

#par(mfrow=c(1,1))
#linie istotnosci dla statystyki F
Spec2<-spec.mtm(data5,Ftest=TRUE)
plot(Spec2,Ftest=TRUE,siglines=c(0.90,0.99))
#write.csv(cbind(Spec2$mtm$Ftest,Spec2$freq),"sd2.csv")
```

**Na poziomie istotnosci alfa = 0.01 dominuja czestotliwosci:** 0,084 - 11.9 miesieczny, czyli cykl roczny; 0.166 - półroczny; 0.25 - 4-miesieczny; 0,33 - 3,5 miesięczny

**Na poziomie istotnosci alfa = 0.1 dominuje bardzo wiele częstoliwości, trudno jednoznacznie wskazać kilka najważniejszych.**

```{r fig.align = 'center'}
#Przedzial ufnosci
Spec2<-spec.mtm(data5,Ftest=TRUE,jackknife=TRUE)
```

Czarna linia przedstawia periodogram, natomiast linia czerwona i zielona to granice przedziału ufności. Przedział ufności należy do N, zatem periodogram naiwny jest estymatorem zgodnym.

## **Podsumowanie** {style="text-align: justify"}

W każdym periodogramie wykryto dominujący cykl roczny. Nie można pominąć też cyklu półrocznego, który także jest niezwykle istotny (nie wskazał go tylko periodogram nawiny). Nie wszystkie periodogramy wskazały cykl 4 miesięczny i kwartalny. Patrząc całościowo na zakres analizowanych danych pogodowych na Malcie przez 121 lat cyklicznie powtarza się cykl roczny.
